【裁判字號】    99,訴,762
【裁判日期】    991104
【裁判案由】    塗銷所有權移轉登記
【裁判全文】
臺灣板橋地方法院民事判決               99年度訴字第762號
原      告  第一商業銀行股份有限公司
法定代理人  丁○○
訴訟代理人  鍾添錦律師
            甲○○
被      告  乙○○
            丙○○
上一人
訴訟代理人  陳昶安律師
複代理人    洪維煌律師
上列當事人間請求塗銷所有權移轉登記事件，經本院於民國99年
10月14日言詞辯論終結，判決如下：
    主  文
原告之訴駁回。
訴訟費用由原告負擔。
    事實及理由
一、原告起訴主張：
  (一)緣訴外人大陽事務用品股份有限公司（下稱大陽公司）於民
    國96年12月7 日邀同被告乙○○為連帶保證人，擔保大陽公
    司於過去、現在及將來對原告所負之借款、票據、保證、損
    害賠償等及其他一切債務，以本金新臺幣（下同）3000萬元
    為限額，立有保證書、約定書可證。嗣大陽公司於97年12月
    26日分別向原告借款為600 萬元及900 萬元，2 筆本金合計
    1500萬元，約定借款期間自97年12月26日起至98年12月26日
    止，期滿即應將借款本金、應付款項一併清償，詎大陽公司
    僅繳息至98年4 月26日，尚欠本金1500萬元延未清償，被告
    乙○○依約自應負連帶保證清償之責，據此復有鈞院98年度
    重訴字第251 號判決原告勝訴在案。然被告乙○○為脫免清
    償責任，竟於98年5 月26日將名下所有坐落臺北縣新莊市○
    ○段第166地號土地（面積120.37平方公尺，權利範圍1/4）
    ，及其上建物門牌號碼臺北縣新莊市○○街48巷8弄4之1 號
    （新莊市○○段00000-000建號第二層，總面積85.91平方公
    尺，權利範圍全部），以買賣方式移轉登記予被告丙○○，
    使原告無法就該不動產取償，有害及原告之權利。
  (二)為此，原告依據民法第244 條撤銷權之規定，聲明請求被
    告間於98年5 月26日，以買賣為原因就系爭房地所為之債權
    行為及物權行為均應予撤銷；被告丙○○應將98年5 月26
    日就系爭房地經臺北縣新莊市地政事務所為之所有權移轉登
    記予以塗銷。
二、被告乙○○則以：
  被告變賣系爭房地，乃因其曾於97年11月11日就目前住所（
    即臺北市○○區○○街205 號5 樓）與原告簽署房屋借款申
    請書，約定借款750 萬元，設定最高限額抵押權900 萬元，
    嗣因被告存款不足，故將原擁有之系爭房地於98年5 月19日
    出售予另一被告丙○○，所獲得價金430 萬元，符合當時市
    價為正當交易，被告並將該價金用於清償前開與原告之借款
    ，原告已出具抵押權塗銷同意書供被告收執，作為已清償之
    證明，被告並無詐害債權之行為可言。
  被告與大陽公司毫無任何業務往來，不曾簽署原告主張之保
    證書、約定書，被告已就原告所提鈞院98年重訴字251 號判
    決上訴，現正由臺灣高等法院審理中。
  原告之訴為無理由，聲明：駁回原告之訴。
三、被告丙○○則以：
  被告於98年5 月19日向被告乙○○購買系爭房地，總共支付
    430 萬元買賣價金，核估當時市價，並無絲毫不合常理之處
    ，委為一筆單純不動產買賣交易。
  被告購買系爭房地時，對於被告乙○○之財務狀況並不了解
    ，衡諸常情，買方亦無須對賣主之身家進行調查，故被告根
    本不知本件買賣交易有何害及原告或任何債權人之權利，原
    告應提出被告等主觀上有損害其權利之故意。
  原告乃僅憑一己之杜撰率爾採取法律途徑。聲明：駁回原告
    之訴。
四、兩造不爭執之事實：
  (一)原告以訴外人大陽公司於96年12月7 日邀同被告乙○○為連
    帶保證人，向其借款1500萬元，惟僅繳納利息至98年4 月26
    日止，此後即未依約繳納利息，自98年5 月27日起訴外人大
    陽公司與被告乙○○即應負連帶清償借款1500萬元之責任為
    由，請求大陽公司與被告乙○○連帶清償1500萬元，及約定
    之利息與違約金，業經本院以98年度重訴字第251 號民事判
    決命被告乙○○應連帶給付，現由臺灣高等法院審理中。
  (二)被告乙○○與丙○○於98年5 月19日就系爭房地簽訂買賣契
    約，約定買賣總價為430萬元，其中130萬元由被告丙○○於
    98年6 月10日自其彰化銀行帳戶提領，匯入乙○○於合作金
    庫開設之000000000000號帳戶，其餘300 萬元則由被告丙○
    ○於98年6月3日向合作金庫貸款，清償乙○○以系爭房地向
    合作金庫之貸款。被告兩人於98年5 月22日向臺北縣新莊地
    政事務所申請將系爭房地移轉登記為被告丙○○所有，並經
    新莊地政事務所於98年年5 月26日將系爭房地以買賣為原因
    ，登記為被告丙○○所有。
  (三)被告乙○○之配偶廖英美將其所有臺北市○○路○○段一小
    段47地號土地，及其上2326號建號房屋，為原告設定最高限
    額900萬元之抵押權，作為被告乙○○向原告借款750萬元債
    務之擔保。嗣由廖英美帳戶內提領900 萬元清償乙○○積欠
    原告之保證債務，原告並同意塗銷因保證債務所設定最高限
    額新台幣900萬元之登記。
五、本件爭點與本院判斷：
    本件之爭點在於：(一)被告乙○○與丙○○於98年5 月19日就
    系爭房地簽訂買賣契約，以430萬元賣與楊耀嘉，並於98年5
    月26日登記為楊耀嘉所有，是否為詐害原告債權之行為？(二)
    原告依民法第244 條之規定，請求撤銷被告二人之上開買賣
    行為及物權行為，併請求被告丙○○應將爭房地之所有權移
    轉登記塗銷，有無理由？本院之判斷如下：
  (一)被告乙○○與楊耀嘉就係爭房地之買賣與移轉登記行為，對
    原告債權並未構成詐害行為：
   1、按「債務人出賣其財產，非必生減少資力之結果，苟其出
      賣財產已獲得相當對價，一方面減少其財產，一方面取得
      其請求支付價金之權利，即難謂係詐害債權之行。而依民
      法第244條第2項行使撤銷權，必須債權人於債務人之行為
      有害及其債權時，始得為之。」最高法院75年台上字第61
      9號判決著有明文。次按「債權人依民法第244條規定，撤
      銷債務人所為之有償或無償行為，祇須具備「債務人所為
      之法律行為有害於債權人且係以財產權為目的，如為有償
      行為，債務人於行為時明知有損害於債權人之權利並受益
      人於受益時亦知其情事」為已足。在有償行為之情形，受
      益人是否以不相當之對價取得該財產權，則非所問。僅受
      益人如係以相當對價取得，在某些情況下(如金錢債權)，
      可據以推知債務人之財產並未減少，仍有清償能力，或於
      債權人無害而已。原審謂受益人之受益應以對價不相當為
      前提，並以被上訴人徐麗如等人買受系爭土地價金無不相
      當之情，而為上訴人不利之判斷，於法已有未合。」最高
      法院85年台上字第437 號判決亦著有明文。而「債務人出
      賣其財產非必生減少資力之結果，苟出賣之財產已獲得相
      當之對價，用以清償具有優先受償權之債務，則一方面減
      少其財產，一方面減少其債務，其對於普通債權人，即難
      謂為詐害行為」，最高法院51年台上字第302 號亦著有判
      例可參。
   2、查系爭房地之正常價格經本院送請中信動不動估價師事務
      所鑑定結果為436萬6320元，有估價報告書1件在卷足憑（
      詳本院卷二第13頁），又被告乙○○、丙○○於於98年5
      月19日未透過仲介業之媒介直接買賣系爭房地，並約定成
      交總價為430 萬元，亦據兩造所不爭執，均堪信為真實。
      而被告間之成交總價430 萬元雖較鑑定之正常價格略低，
      但仍佔正常總價之98.48%（計算式：0000000/0000000=98
      .48%），參酌一般仲介收費行情，通常係向是買方成交總
      價之2%，向賣方收取成交總價之4%，被告間買賣系爭房地
      未透過仲介業媒介，無庸支付仲介業者傭金，是被告乙○
      ○雖以430 萬元將系爭房地出售予丙○○，實較透過仲介
      業者以436 萬6320元出售予他人獲利更高。則被告乙○○
      雖出售系地房地予丙○○，一方面減少其財產，但一方面
      取得被告丙○○所給付之價金，自難謂係詐害行為。
   3、原告主張被告乙○○雖塗銷其300 萬元之抵押權，但其餘
      130 萬元則未用予清償原告之債權，對原告債權構成詐害
      行為云云，然為被告乙○○所否認，辯稱：依出售係爭房
      地之價金430萬元，其中300萬元係清償對合作金庫之借款
      ，並塗銷合作金庫最高限額抵押權360 萬元，有合作金庫
      銀行放款繳款存根及抵押權塗銷同意書可證，其餘130 萬
      元係由楊耀嘉於98年6月10日存入其合作金庫雙何分行000
      0000000000帳戶內，其再轉存至其妻廖英美之合作金庫00
      00000000000號帳戶內，其已於98年10月7日向原告清償新
      臺幣1,698,527元。又其商請其妻廖英美，以廖英美所有
      之臺北市○○路○○段一小段47地號土地，及其上2326號
      建號房屋，為原告設定最高限額900 萬元之抵押權，作為
      其向原告借款750萬元債務之擔保，而清償原告900萬元，
      並塗銷其因大陽公司保證債務所設定之最高限額抵押權90
      0 萬元等語，並提出原告之存證信函、抵押權塗銷同意書
      、部分代償證明書各1 紙為證。原告主張被告乙○○未將
      130 萬元用以清償對原告之債權，未據提出證據證明之，
      雖辯稱：該筆1,698,527 元係被告乙○○之妻廖英美所代
      償云云，然查，觀之原告所出具之部分代償證明書（本院
      卷二第142 頁）之記載，係被告乙○○以大陽公司連帶保
      證人身分代償該筆款項，其最後並記載此致乙○○先生，
      顯見係被告乙○○所清償；且參諸被告乙○○並商請其妻
      廖英美，以廖英美所有之臺北市○○路○○段一小段47地
      號土地，及其上2326號建號房屋，為原告設定最高限額90
      0萬元之抵押權，作為被告乙○○向原告借款750萬元債務
      之擔保，而清償原告900 萬元，並塗銷被告乙○○因保證
      債務所設定之最高限額抵押權900 萬元，有原告之存證信
      函、抵押權塗銷同意書（見本院卷一第147至148頁）及廖
      英美之第一商業銀行存摺類存款取款憑條（見本院卷一第
      198頁）各1紙可佐。而觀之原告之存證信函上載明：「台
      端（指廖英美）提供位於臺北市○○區○○段一小段47地
      號、永春段一小段2326建號不動產設定最高限額抵押權新
      台幣玖佰萬元整，提供乙○○先生向本行借款柒佰伍拾萬
      元：：：，因乙○○先生於本行尚有保證債務未清償，故
      台端及借款人如能償還最高限額抵押權設定金額玖佰萬元
      ，本行同意塗銷抵押權」等語，足見係被告乙○○以其妻
      廖英美之上開房地為擔保，向原告借款750 萬元，於清償
      原告900萬元後，而塗銷最高限額抵押權900萬元無訛，原
      告辯稱係廖英美所代償，不足採信。從而，本院綜合被告
      乙○○提出之證據，認被告乙○○所辯堪信為真實。
   4、綜上所述，被告乙○○與丙○○於98年5 月19日就系爭房
      地簽訂買賣契約，以430萬元賣與楊耀嘉，並將其中300萬
      元清償對合作金庫之300 萬元借款，及塗銷最高限額抵押
      權360萬元，復將其中130萬元於98年10月7日清償原告1,6
      98,527元，並商請其妻廖英美，以廖英美所有之臺北市○
      ○路○○段一小段47地號土地，及其上2326號建號房屋，
      為原告設定最高限額900 萬元之抵押權，作為被告乙○○
      向原告借款750萬元債務之擔保，而清償原告900萬元，並
      塗銷被告乙○○因保證債務所設定之最高限額抵押權900
      萬元。依上開最高法院判例意旨，被告乙○○出賣之財產
      已獲得相當之對價，用以清償具有優先受償權之債務，則
      一方面減少其財產，一方面減少其債務，其對於原告即難
      謂為詐害行為。
  (二)原告依民法第244 條之規定，請求撤銷被告二人之上開買賣
    行為及物權行為，併請求被告丙○○應將爭房地之所有權移
    轉登記塗銷，為無理由：
   1、被告乙○○與楊耀嘉之買賣上開系爭房地，既未對原告債
      權構成詐害行為，原告請求撤銷被告間之上開買賣行為及
      物權行為，於法無據，其此部分之請求，為無理由，應予
      駁回。
   2、被告乙○○與楊耀嘉之買賣系爭房地，其價格與市價相當
      ，且被告既未對原告債權構成詐害行為，原告請求被告楊
      耀嘉應將爭房地之所有權移轉登記塗銷，亦為無理由，應
      予駁回。
六、從而，原告依據民法第244 條之規定，請求撤銷被告間就系
    爭房地所為買賣之債權行為，及移轉所有權之物權行為，並
    請求被告丙○○將系爭房地之所有權移轉登記塗銷，均為無
    理由，應予駁回。
七、本件事證已臻明確，兩造其餘主張及攻擊防禦方法與證據，
    經本院斟酌後，與本件判決結果不生影響，故不一一論列，
    附此敘明。
八、結論：原告之訴為無理由，依民事訴訟法第78條，判決如主
    文。
中    華    民    國    99    年    11    月    4     日
                  民事第三庭    法  官  林錫凱
以上正本係照原本作成
如對本判決上訴，須於判決送達後20日內向本院提出上訴狀。如
委任律師提起上訴者，應一併繳納上訴審裁判費。
中    華    民    國    99    年    11    月    4     日
                                書記官  羅麗娟

司法院資訊處製作；財團法人民間司法改革基金會備份。
